臺灣高等法院刑事裁定　　　　　　　　　100年度抗字第135號
抗　告　人　臺灣臺北地方法院檢察署檢察官
被　　　告　陳榮和
選任辯護人　翁方彬律師
　　　　　　陳雅珍律師
被　　　告　蔡光治
選任辯護人　陳松棟律師
　　　　　　蔡馥宇律師
　　　　　　邱群傑律師
被　　　告　黃賴瑞珍
選任辯護人　楊貴森律師
被　　　告　邱創舜
選任辯護人　陳俊隆律師
　　　　　　李長彥律師
被　　　告　段美月
選任辯護人　林永祥律師
上列抗告人因被告等違反貪污治罪條例等案件，不服臺灣臺北地
方法院99年度金訴字第52號，中華民國100 年1 月27日裁定，提
起抗告，本院裁定如下：
    主  文
原裁定關於陳榮和、蔡光治、黃賴瑞珍部分均撤銷，發回臺灣臺
北地方法院。
其他抗告駁回。
    理  由
壹、原裁定意旨略以：
一、被告陳榮和、蔡光治、黃賴瑞珍、邱創舜、段美月等人被訴
    分別違反貪污治罪條例第4 條第1 項第5 款、第11條第1 項
    第2 款及刑法第168 條等罪，經檢察官提起公訴，原審法院
    於民國99年11月8 日訊問後，以上開被告5 人犯罪嫌疑重大
    ，恐有勾串共同被告或證人之虞，且被告陳榮和、蔡光治所
    涉貪污治罪條例第4 條第1 項第5 款之罪為最輕本刑5 年以
    上有期徒刑之罪，面臨重罪加身，有逃亡之虞，均認非予羈
    押，顯難進行審判及執行而有羈押之必要，皆於99年11月9
    日起執行羈押，並均禁止接見通信在案。
二、嗣原審法院以上開被告5 人雖分別有上開羈押事由，然無羈
    押必要，爰裁定分別提出保證金後，准予停止羈押，並均限
    制住居、出境及出海，無非以下列論述為據：
（一）公訴人所提證據清單之各項證據（含人證、物證、監聽錄
      音及其譯文），核與卷存相關證據資料相符，足認被告陳
      榮和、蔡光治、黃賴瑞珍、邱創舜、段美月等人確分別涉
      犯貪污治罪條例第4 條第1 項第5 款、第11條第1 項及刑
      法第168 條，罪嫌尚屬重大，而被告陳榮和、蔡光治2 人
      所涉違反貪污治罪條例等罪嫌，係屬最輕本刑5 年以上有
      期徒刑之重罪，復經檢察官就被告5 人分別具體求處重刑
      ，有相當理由足認被告5 人面臨上開刑責，將產生畏刑逃
      亡之動機，而有逃亡之可能性，是被告5 人並非全無逃亡
      之虞。
（二）被告陳榮和、蔡光治、黃賴瑞珍、邱創舜、段美月5 人已
      就起訴書所載犯罪事實及相關事證詳盡陳述意見，被告黃
      賴瑞珍、邱創舜、段美月以證人之身分就關於其他共同被
      告部分之犯罪事實之證述雖不盡相符，然尚可由卷內之監
      聽錄音、調查局人員跟監翻拍照片、扣案證物、銀行交易
      往來明細等物證加以比對、調查，予以釐清，況被告或證
      人之陳述倘有矛盾不一之情形，法院本應就一切證據資料
      相互勾稽調查，據以判明，非謂供述有陳述不一之情事時
      ，即遽認被告等人仍有勾串共同被告或其他證人之虞。且
      本案業於偵查中傳喚多位證人作證，依審理進度，除證人
      黃斯偉外，其餘被告陳榮和、蔡光治、黃賴瑞珍、邱創舜
      、段美月所聲請傳喚之證人均已進行交互詰問完畢，先前
      被告黃賴瑞珍試圖勾串之謝燕貞、在逃被告張炳龍，亦均
      以證人身分具結後，經檢、辯雙方交互詰問完畢；在公訴
      人、被告及其選任辯護人均無其他證人聲請傳喚之情形下
      ，難認被告等人尚有勾串其他證人或共同被告之虞。檢察
      官復未就所指被告可能與未到案之被告何智輝勾串一事，
      提出任何事證加以釋明，而被告何智輝於案發之初即逃亡
      迄今，其被指用以行賄之資金流向等，已經檢察官查明，
      交付賄款過程亦經共同被告謝燕貞、證人謝騏杰等人供述
      明確，並有通訊監聽錄音及其譯文、調查局人員跟監翻拍
      照片等附卷可稽，是無相關事證足認被告陳榮和等人曾有
      以何種方式影響何證人為對其有利證述之事實存在，或將
      有何與證人或共犯勾串、湮滅證據之虞，即難認定被告陳
      榮和、蔡光治、黃賴瑞珍、邱創舜、段美月等人仍有刑事
      訴訟法第101 條第1 項第2 款之羈押事由存在。
（三）被告陳榮和、蔡光治所涉違反貪污治罪條例等罪嫌，係屬
      最輕本刑5 年以上有期徒刑之重罪，且經檢察官於提起公
      訴時，分別具體求處有期徒刑18年、24年，被告陳榮和、
      蔡光治面臨上開刑責，實有相當理由足認被告陳榮和、蔡
      光治因此產生畏刑逃亡之動機，而有逃亡之可能性，是認
      被告陳榮和、蔡光治並非全無逃亡之虞，故認被告陳榮和
      、蔡光治符合此部分重罪羈押之要件。
（四）被告等人雖分別存有如上之羈押事由，仍須審酌渠等是否
      具有非予羈押顯難進行審判或執行之羈押必要性。查被告
      陳榮和、蔡光治所涉雖係最輕本刑5 年以上有期徒刑之罪
      ，惟經審酌本件案情、訴訟進行程度、被告陳榮和、蔡光
      治曾任本院法官之身分，復均於庭訊時已就起訴事實及相
      關事證逐一表示意見，且相關證人、共同被告均已到庭具
      結證述甚詳，尚難認仍存有勾串證人或共犯、隱匿證據等
      情事，而被告陳榮和、蔡光治於本案均未曾有逃亡之事實
      存在，雖其非無逃亡之可能性，然非不得以限制住居、具
      保及其他必要處分方式替代，以確保日後審判之實行。另
      被告黃賴瑞珍、邱創舜、段美月所涉均非屬最輕本刑5 年
      以上有期徒刑之重罪，依目前訴訟進行程度、案件之性質
      及態樣、現存卷證資料等情狀，尚難認仍存有勾串證人或
      共犯、隱匿證據等情事，又被告黃賴瑞珍、邱創舜、段美
      月於本案均未曾有逃亡之事實存在，雖其非無逃亡之可能
      性，然非不得以限制住居、具保及其他必要處分方式替代
      ，以確保日後審判之實行。
（五）被告陳榮和、蔡光治、邱創舜、段美月、黃賴瑞珍雖分別
      存有刑事訴訟法第101 條第1 項第1 款逃亡之虞及第3 款
      重罪羈押之事由，然尚無繼續羈押之必要，審酌檢察官起
      訴之行賄、收賄經過、被告陳榮和及蔡光治前擔任本院法
      官、被告邱創舜前擔任本院法官及律師之職業、生活情狀
      及資力、被告段美月係邱創舜之妻而前與邱創舜共同經營
      律師事務所、被告黃賴瑞珍先前經營多家美髮店、投資房
      地產等資力、經起訴認定被告邱創舜及段美月所收受佣金
      為50萬元、被告陳榮和所收受賄款金額為150 萬元、被告
      蔡光治及黃賴瑞珍收受賄款及佣金均係150 萬元等情，並
      衡量本案同案被告李春地、房阿生之具保金額為200 萬元
      等情形，認被告陳榮和於提出200 萬元之保證金後、被告
      蔡光治於提出200 萬元之保證金後、被告黃賴瑞珍於提出
      150 萬元之保證金後、被告邱創舜、段美月分別提出60萬
      元之保證金後，各准予停止羈押，並均限制住居、出境及
      出海，即足以擔保本案後續審理進行及保全被告之效果與
      目的等語。
貳、抗告意旨略以：
一、被告陳榮和、蔡光治所犯貪污治罪條例第4 條第1 項第5 款
    之違背職務收受賄賂罪嫌，係屬無期徒刑或最輕本刑為10年
    以上有期徒刑之重罪，且被告2 人罪證明確，以渠等擔任司
    法審判數十年之經驗，必知悉將來極可能遭受重刑判決，觀
    諸社會經驗、實證案例及畏罪避凶之人性反應，被告陳榮和
    、蔡光治2 人一旦交保，顯將有逃亡之極高疑慮，此觀之前
    法官李東穎、張炳龍雖經諭知重保，仍於案件判決確定前後
    棄保潛逃，即其適例；足見重保並無法防阻涉嫌重罪被告逃
    亡之決心，且將致日後難以進行審判或執行，並嚴重損害已
    日漸低落之司法威信。
二、徵諸被告黃賴瑞珍曾於偵查中羈押期間，即99年7 月22日上
    午9 時30分許，利用看所守為在押被告抽血檢驗、疏於戒護
    之機會，意圖與被告謝燕貞串供、被告邱茂榮與李春地利用
    法警提解過程串供、律師張權協助被告李春地串證等事實，
    及本案被告等之共犯結構、親密關係等情狀，被告等人若交
    保在外，依常理判斷必定互相勾串；且被告何智輝與蔡光治
    之數十次接觸商討對策、行賄方式及進度，均係特意支開被
    告謝燕貞及司機謝騏杰，是完整之賄賂情節，僅被告蔡光治
    與何智輝最為清楚，惟被告蔡光治迄今仍矢口否認、堅不吐
    實，倘輕易讓上開羈押中被告等具保，無異使上開被告等更
    易於勾串，顯將妨害訴訟進行及證據調查，尤不待言。
三、被告蔡光治於本案同時涉有行賄及收賄之犯罪嫌疑，於本件
    貪污案處於極為重要之中間人角色，所有之遊說、行賄、轉
    交賄款，均出自其手，與之有親密關係之女友即被告黃賴瑞
    珍則與之互為分工、向行賄人傳遞訊息及收取賄款，然被告
    蔡光治迄今仍否認犯行，對通訊監察內容均推諉不知，而被
    告黃賴瑞珍之供詞，則極力迴護蔡光治，以被告蔡光治、黃
    賴瑞珍涉及本案之犯罪情節如此重大及其等間密切之關係，
    其兩人一旦交保，其互為串供，將為必然之事實。
四、被告陳榮和就檢察官自其辦公室及住處搜得之130 萬元、90
    萬元疑似賄款現金來源，供詞反覆不一，且與被告蔡光治供
    述多所不符，但彼二人卻均宣稱黃賴瑞珍有透過蔡光治向陳
    榮和調借款項，是若使被告陳榮和、蔡光治具保在外，將使
    其二人互為比對、製造資金來源，而使證據調查益形困難，
    難於發現真實。
五、原裁定認上開被告5 人均無延長羈押之必要，並均諭知交保
    、限制住居、出境及出海，有上開違誤之處，應予撤銷，若
    認有必要時，並請依刑事訴訟法第413 之規定，併自為延長
    羈押之裁定等語。
、被告陳榮和、蔡光治、黃賴瑞珍撤銷發回部分：
一、按法院對被告執行羈押，其本質係為使訴訟程序得以順利進
    行，或為保全證據，或為保全對被告刑罰之執行，而對被告
    所實施剝奪人身自由之強制處分，是對被告有無羈押之必要
    ，當由法院依職權斟酌上開事由為目的性之裁量。而刑事被
    告經法官訊問後，認為犯罪嫌疑重大，而有1.逃亡或有事實
    足認為有逃亡之虞，或2.有事實足認為有湮滅、偽造、變造
    證據或勾串共犯或證人之虞，或3.所犯為死刑、無期徒刑或
    最輕本刑為5 年以上有期徒刑之罪等情形之一者，非予羈押
    ，顯難進行追訴、審判或執行，得羈押之，刑事訴訟法第
    101 條第1 項各款定有明文。又刑事被告經法官訊問後，有
    無刑事訴訟法第101 條第1 項各款所規定之情形，應否羈押
    ，法院應按訴訟進行之程度、卷證資料及其他一切情事斟酌
    之；羈押有無必要性，得否具保、責付、限制住居而停止羈
    押，雖均屬事實審法院得自由裁量範圍，但此項裁量、判斷
    ，仍必須不悖於通常一般人之日常生活經驗法則。
二、本院揆諸原審裁定意旨及卷附被告陳榮和、蔡光治、黃賴瑞
    珍3 人押票記載（原審卷第55、57、58頁），被告陳榮和、
    蔡光治當初遭羈押，除其罪嫌重大之外，係符合刑事訴訟法
    第101 條第1 項第1 、2 、3 款之理由，被告黃賴瑞珍則係
    符合同條項第2 款之理由，並均有羈押之必要。原審於100
    年1 月27日就彼3 人得具保停止羈押、並限制住居、出境及
    出海之裁定是否適法，自應審查其裁定是否逐一說明彼等羈
    押之理由是否消滅。經查：
（一）就被告陳榮和、蔡光治2 人部分，原審裁定已先後認定彼
      等罪嫌重大、所犯為重罪、有相當理由足認彼等因此產生
      畏刑逃亡之動機（參原審裁定第4 頁第4 行至第18行），
      以及彼2 人所涉貪污治罪條例等罪嫌，係屬最輕本刑5 年
      以上有期徒刑之重罪，檢察官起訴時分別具體求刑為有期
      徒刑18年、24年，而認彼等因此有逃亡之可能性，符合重
      罪羈押之要件等情（參原審裁定第5 頁最後一行至第6 頁
      第12行），僅以審酌目前本件案件情節、訴訟進行程度、
      被告2 人曾為本院法官身分、復均於庭訊時就起訴事實及
      相關事證逐一表示意見，且相關證人、共同被告均已到庭
      具結證述甚詳，尚難認仍存有勾串證人或共犯、隱匿證據
      情事，認無羈押之必要（原審裁定第7 頁倒數第1 行至第
      10行）。惟被告2 人關於符合逃亡之虞、所犯為重罪之羈
      押理由，是否亦無羈押之必要，未見原審敘明，其裁定理
      由已有不足。況原審所謂審酌「目前本件案件情節」、「
      訴訟進行程度」究何所指？未見具體說明。又本件仍有共
      同被告何智輝於案發之初逃亡迄今，尚未緝獲，並經原審
      裁定載明（參原審裁定第5 頁第15行至第18行），參諸刑
      事訴訟程序仍兼採職權進行主義以及地方法院、高等法院
      均屬事實審，另審酌一般人日常生活之經驗法則，共同被
      告何智輝既尚未緝獲，被告蔡光治與何智輝間多次接觸商
      討何智輝所涉「銅鑼科學園區基地徵收弊案」等案件對策
      、行賄方式及進度情形，於被告蔡光治仍矢口否認之情形
      下，對於共同被告何智輝之調查，厥屬重要，原審既未經
      訊問何智輝，何以認為本件被告2 人已無勾串證人、共犯
      之虞，亦未見原審敘明，原審以本件被告2 人並無勾串證
      人或共犯等情事，尚嫌速斷。又被告陳榮和、蔡光治2 人
      經檢調查獲移送檢察官偵辦迄至移送法院審理止，除本次
      原審裁定具保停止羈押外，始終遭原審裁定羈押中，原審
      裁定謂：「被告2 人於本案均未曾有逃亡之事實存在」（
      參原審裁定第7 頁倒數第5 行至第4 行），乃因彼等遭受
      羈押之結果，似難逕以此推論彼等無羈押之必要。再者，
      原審裁定既一再敘及被告陳榮和、蔡光治2 人犯罪嫌疑重
      大，面臨檢察官所具體求處之刑責，將產生畏刑逃亡之動
      機，而有逃亡之可能性，並非全無逃亡之虞；復認其等所
      述不一，且彼此間存有利害關係或人情壓力，有互相推諉
      或迴護之虞，似指被告陳榮和、蔡光治2 人規避刑責之可
      能性極高，以重罪常伴有逃亡、滅證之高度可能，係趨吉
      避凶、脫免刑責、不甘受罰之基本人性，則原審裁定是否
      足以遏止其等潛逃而資保全，不無斟酌之餘地。
（二）就被告黃賴瑞珍部分，原審當初裁定羈押，已認其罪嫌重
      大，有勾串共犯或證人之虞。惟因其與被告蔡光治關係菲
      淺，於本案犯罪之成立與否亦居重要角色。其與被告陳榮
      和、蔡光治等人間，於偵查及原審審理中均有相互迴護之
      情形，於目前本案情節及訴訟進行程度，是否有所改變？
      如仍無改變，則以其等間之關係，停止羈押後如何防免其
      等進行證詞之串飾？原羈押處分易為具保、限制住居、出
      境及出海是否得宜？未見原審裁定有所釐清；又被告黃賴
      瑞珍於遭羈押並禁止接見通信期間，仍於99年7 月22日上
      午9 時30分許，利用看所守為在押被告抽血檢驗，疏於戒
      護之機會，意圖與被告謝燕貞串供（見被告謝燕貞99年7
      月22日訊問筆錄），原審裁定所稱無相關事證足認被告黃
      賴瑞珍曾有以何種方式影響何證人為對其有利證述之事實
      存在等情，似與事實相悖，原審裁定僅以其所犯非屬最輕
      本刑5 年以上有期徒刑之重罪，依目前本案訴訟進行程度
      、案件之性質及態樣、現存卷證資料等情狀，認無羈押之
      必要，其理由亦嫌不足。
（三）綜上，原審裁定關於被告陳榮和、蔡光治、黃賴瑞珍等人
      部分既有上述諸多理由未盡之處，乃遽諭知其等具保並停
      止羈押，即有未洽，抗告意旨對此部分之指摘，非無理由
      ，自應由本院將原審關於此部分之裁定撤銷，並發回原審
      更為適法之裁定。
肆、被告邱創舜、段美月駁回部分：
    經查，被告邱創舜、段美月2 人因犯貪污治罪條例第11條第
    1 項之行賄罪嫌、被告邱創舜另犯刑法第168 條之偽證罪嫌
    ，經提起公訴，並經原審法院於99年11月8 日訊問後，以其
    等犯罪嫌疑重大，恐有勾串共同被告或證人之虞，非予羈押
    ，顯難進行審判及執行而有羈押之必要，於99年11月9 日起
    執行羈押，並均禁止接見通信。原審裁定以被告邱創舜、段
    美月2 人所涉行賄罪嫌部分，檢察官於偵查程序業已傳喚多
    位證人作證，依原審法院審理進度，就被告邱創舜、段美月
    等人所涉部分，所聲請傳喚之證人均已進行交互詰問完畢，
    在逃被告張炳龍亦已到庭經以證人身分具結後，經檢、辯雙
    方交互詰問完畢，公訴人、被告邱創舜、段美月2 人及其選
    任辯護人均無其他證人聲請傳喚，被告邱創舜、段美月2 人
    雖仍否認犯行，然尚可透過比對、調查卷內現存之監聽錄音
    、調查局人員跟監翻拍照片、扣案證物、銀行交易往來明細
    等物證加以釐清，且無相關事證足認被告邱創舜、段美月2
    人曾有以何種方式影響何證人為對其有利證述之事實存在，
    或將有何與證人或共犯勾串、湮滅證據之虞，即難認定被告
    邱創舜、段美月等人仍有刑事訴訟法第101 條第1 項第2 款
    之羈押事由存在，雖非無逃亡之可能性，然非不得以限制住
    居、具保及其他必要處分方式替代，以確保日後審判之實行
    ，尚無繼續羈押之必要，並審酌檢察官起訴認定之行賄經過
    、被告邱創舜、段美月之職業、生活情狀及資力、於本案所
    收受之佣金等情，認被告邱創舜、段美月分別提出60萬元之
    保證金後，准予停止羈押，並均限制住居、出境及出海，即
    足以擔保本案後續審理進行及保全被告之效果與目的，本院
    參酌起訴書所載被告邱創舜、段美月2 人所涉犯罪事實、在
    逃同案被告張炳龍業已緝獲並經原審調查等項，堪認原審就
    被告邱創舜、段美月2 人易為具保並限制住居、出境及出海
    之處分，係屬可保全被告人身自由而使國家刑事刑罰權得以
    順暢執行且為侵害較小之手段，經核並無不合。抗告意旨就
    被告邱創舜、段美月2 人部分，僅敘及「本案被告等之共犯
    結構、親密關係等情狀，被告等人若交保在外，依常理判斷
    必定互相勾串。」等語，未有其他具體理由，並係就法院得
    依法定職權自由裁量之事項任意指摘，而原審既已就被告邱
    創舜、段美月2 人之羈押必要性加以判斷，且未違反比例原
    則，則抗告意旨指摘原裁定不當，並無可採，難認有理由，
    應予駁回。
伍、據上論結，應依刑事訴訟法第412 條、第413 條，裁定如主
    文。
中    華    民    國   100    年    2     月    11    日
                  刑事第十九庭審判長法  官  鄧振球
                                    法  官  潘翠雪
                                    法  官  彭幸鳴
以上正本證明與原本無異。
不得抗告。
                                    書記官  陳靜姿
中    華    民    國   100    年    2     月    11    日